最高法院民事判決　　　　　　　　　　　　　　　八十七年度台上字第二三八六號
　　上　訴　人　高雄市政府工務局新建工程處
　　法定代理人　黃展南
　　訴訟代理人　馬志錳律師
　　　　　　　　周耀門律師
　　　　　　　　王伊忱律師
　　　　　　　　王恒正律師
　　參　加　人　大漢工程顧問股份有限公司
　　法定代理人　江作義
　　被 上訴 人　樺園營造股份有限公司
　　法定代理人　顏宗義
　　訴訟代理人　楊昌禧律師
右當事人間請求給付工程款等事件，上訴人對於中華民國八十六年六月二十三日臺灣
高等法院高雄分院第二審判決（八十五年度重上字第一○六號），提起上訴，本院判
決如左：
    主  文
原判決廢棄，發回臺灣高等法院高雄分院。
    理  由
本件被上訴人主張：伊於民國八十一年五月十九日向上訴人承攬文化中心停車場工程
，於同年九月七日即提出預力地錨施工計劃書請上訴人核備以便開工，上訴人遲至八
十二年二月十六日始同意施工，工期已嚴重延誤。且參加人就伊所提之地錨施工計劃
書刻意刁難，退件十次，致伊施工困難，進度落後。復因參加人設計不當，致工地連
續壁位移，道路龜裂，於八十二年八月十八日通知伊立即停止施工。嗣伊繼續進行中
空預鑄樓板之施作，發現是項設計違反建築技術規則及合約規定，無法施作，乃要求
上訴人送請外審通盤檢討、變更設計，詎上訴人竟置不理，並於八十二年十二月八日
以伊違反工程契約第二十二條第二項第二、四款為由解除契約，惟伊並未違反該規定
，上訴人解約，並不合法，兩造間之契約關係應仍存在。然上訴人已將系爭工程交由
行政院國軍退除役官兵輔導委員會榮民工程事業管理處（下稱榮工處）承作，顯已構
成債務不履行，伊依工程契約、債務不履行及侵權行為之法律關係，自得請求上訴人
給付工程款及賠償損害共新台幣（下同）二億五千四百七十二萬八千七百三十元等情
。求為命上訴人如數給付，及其中五千三百十一萬九千一百零九元自八十二年八月十
二日起，其餘二億零一百六十萬九千六百二十一元自八十二年十二月九日起，均至清
償日止加付法定遲延利息之判決（被上訴人逾此範圍之請求，業受敗訴判決確定）。
上訴人則以：本件工程因被上訴人就連續壁、地錨施工緩慢，及在預定期間內並未製
作中空預鑄樓板，致進度嚴重落後。且被上訴人施工能力薄弱，並於因其施工錯誤，
造成連續壁位移，四周地層下陷，發生公共安全危險後，對伊命其做Ｈ型鋼支撐等緊
急安全措施之指揮，置之不理，伊因而依工程契約第二十二條第二項第二、四款規定
解除契約，自屬正當等語，資為抗辯。
原審維持第一審所為上訴人敗訴部分之判決，駁回其上訴，係以：被上訴人主張上訴
人於八十二年十二月八日以其違反工程契約第二十二條第二項第二、四款之規定解除
契約，並已將工程交由榮工處承作之事實，業據提出契約書、解約函、估驗期別統計
表等件為證，且為上訴人所自認，堪信為真實。兩造所立工程契約第二十二條第二項
第二款係規定：「乙方（即被上訴人）逾規定期限尚未開工，或開工後工程進行遲緩
，作輟無常，或工作能力薄弱及工人料具設備不足，甲方（即上訴人）認為不能依限
完工時」。依監工日報表記載，上訴人於八十一年九月十四日起至八十一年十月廿九
日止，落後進度百分之八‧七九，八十一年十二月二日起至八十二年二月九日止，落
後進度百分之十二‧八六，惟上訴人於八十二年四月二十三日、同年七月十四日之工
期協調會中已同意該段期間可不計工作天，自不應計算進度。又於八十二年二月十日
起至同年八月十八日止，落後進度百分之二九‧七二，被上訴人主張係參加人刻意刁
難退件十次所致，雖為上訴人否認，然經被上訴人之法定代理人顏宗義陳述甚詳，核
與上訴人之職員邱斌政於高雄市調查處供述情節大致吻合，應屬實在。但被上訴人於
第一審法院八十三年度重訴更字第三號民事事件中主張其下包聯合預力股份有限公司
就該工程遲延七十三天等情，扣除上開天數，上訴人就此段期間應負責之日數為三十
七天，換算進度為百分之十。另被上訴人主張連續壁接頭止水灌漿漏列，其為後續工
作順利進行已予完成，應追加工期四十八天，即應扣除工程進度百分之一○‧四八云
云，亦據提出施工圖第一○七張、實地清點明細表等件在卷足稽，該追加工期之進度
自應扣除。則至八十二年八月十五日止，預定進度為百分之七五‧七一，減去上開各
該可扣除之進度，被上訴人僅延誤工期百分之六‧三四，就整個工程進度之完成，尚
無大礙，其於八十二年十二月八日，並無工程進行遲緩致上訴人得解除契約之情形，
至為灼明。又本件工程連續壁於八十二年八月十九日發生位移，為兩造所不爭執，依
台灣省土木技師公會於八十二年九月二十四日出具之高雄市多目標使用停車場新建工
程（中正文化中心南側）側牆地錨系統穩定性分析檢討計算書、高雄市土木技師公會
八十二年十月二十五日之高雄市多目標使用停車場（中正文化中心南側）連續壁發生
移位的原因及因應措施研討報告、公務員懲戒委員會議決書、上訴人八十二年十一月
三十日召開討論參加人設計責任事宜會議紀錄、第一審法院八十四年度重訴字第四一
號民事判決之記載，其原因係因貫入深度及地錨延伸長度不足等設計上之錯誤所造成
，上訴人抗辯係被上訴人施工錯誤所致，為無可取。又被上訴人主張連續壁發生位移
後，參加人曾通知被上訴人暫停出土一節，有備忘錄可證，系爭工程係地面下工程，
除部分如中空預鑄樓板得在他場地施工外，勢須於該基地內為之，基地內既不出土，
施工場所自受限制，無從依既定施工計劃為之。被上訴人另主張參加人就預鑄中空樓
板之設計有瑕疵一節，有被上訴人函、公務員懲戒委員會議決書可憑，此段期間應不
計工期。至工程契約第二十二條第二項第四款係規定：「乙方（即被上訴人）不聽從
甲方（即上訴人）監工人員指揮，而釀成糾紛情節重大者」。連續壁位移非被上訴人
之過失，且施作Ｈ型鋼支撐，亦不屬契約範圍，被上訴人於同年八月二十四日及九月
七日要求上訴人提供架設Ｈ型鋼支撐設計圖及議價手續，以便進行施工，惟上訴人始
終不辦理議價手續，致被上訴人無法施工，其責任在於上訴人，上訴人抗辯被上訴人
不聽從指揮，施作緊急安全措施云云，為無足取。被上訴人並無違反工程契約第二十
二條第二項第二、四款規定之情事，上訴人解除契約，於法不合，兩造間之契約仍有
效存在，惟上訴人業將工程另行交由榮工處承作，已構成債務不履行，則被上訴人依
工程契約、債務不履行及侵權行為之法律關係，請求上訴人給付已完成未付之工程款
一億七千六百六十九萬二千四百十一元、漏列緊急及其他工程投入之損失一千二百三
十三萬五千一百六十八元、已施作未完成工程投入之損失一百九十萬四千九百五十八
元、機具設備費用投入之損失七十六萬零七百二十一元、未完成工程應得之利益損失
五千二百九十四萬二千五百十元、工地人員薪資投入之損失四百七十六萬八千三百九
十四元、工地日常費用投入之損失五百三十二萬四千五百六十八元，共計二億五千四
百七十二萬八千七百三十元，及其中五千三百十一萬九千一百零九元自八十二年八月
十二日起，其餘二億零一百六十萬九千六百二十一元自八十二年十二月九日起，均至
清償日加付法定遲延之利息，即屬正當，應予准許等詞，為其判斷之基礎。
查上訴人係於八十二年十二月八日以被上訴人工程進行遲緩為由解除契約，則判斷上
訴人是項解約理由是否合法，自應以被上訴人於八十二年十二月八日所落後之進度於
工程有無影響為據，原審以被上訴人至八十二年八月十五日止延誤之工期，於工程進
度之完成，尚無大礙，即認上訴人解除契約於法不合，非無可議。次查上訴人已將系
爭工程交榮工處承作，為原審認定之事實，果爾，似屬上訴人受領遲延之問題，原審
認係上訴人債務不履行，所持法律見解，不無違誤。又原審未說明上訴人有何故意或
過失不法侵害被上訴人權利之情事，遽認被上訴人得依侵權行為之法律關係請求損害
賠償，亦有判決不備理由之違法。上訴論旨，指摘原判決不當，求予廢棄，非無理由
。
據上論結，本件上訴為有理由，依民事訴訟法第四百七十七條第一項、第四百七十八
條第一項，判決如主文。
中      華      民      國    八十七    年      十      月     十五     日
                              最高法院民事第四庭
                                  審判長法官  林  奇  福
                                        法官  許  朝  雄
                                        法官  陳  國  禎
                                        法官  李  彥  文
                                        法官  陳  重  瑜
      右正本證明與原本無異
                                              書  記  官
中      華      民      國    八十七    年      十      月    二十九    日
